臺灣高等法院民事判決
110年度上易字第813號
上  訴  人  李育瑄
訴訟代理人  呂承翰律師
            俞力文律師
被 上 訴人  林炳德
訴訟代理人  李岳洋律師
            侯莘渝律師
上列當事人間請求損害賠償事件，上訴人對於中華民國110年4月
30日臺灣基隆地方法院109年度訴字第534號第一審判決提起上訴
，本院於110年12月28日言詞辯論終結，判決如下：
    主      文
原判決關於命上訴人給付部分，及該部分假執行之宣告，暨除
  確定部分外訴訟費用之裁判均廢棄。
上開廢棄部分，被上訴人在第一審之訴及假執行之聲請均駁回
  。
被上訴人應返還上訴人因假執行所為給付新臺幣捌萬叁仟肆佰
  玖拾陸元。
第一審（除確定部分外）、第二審訴訟費用均由被上訴人負擔
  。
    事實及理由
一、被上訴人主張：伊為坐落基隆市○○區○○段5568建號即門牌號
    碼基隆市○○區○○街201號9樓房屋（下稱系爭房屋）之實質所
    有權人（登記名義人為受告知人傅瑾）。伊於民國108年9月
    25日與上訴人簽訂房屋租賃契約書（下稱系爭租約），由上
    訴人向伊承租系爭房屋，租賃期間自108年10月1日起至109
    年9月30日止。上訴人未獲伊同意即私自讓其男友乙○○入住
    ，詎乙○○於109年5月19日在系爭房屋內燒炭自殺死亡，使系
    爭房屋成為俗稱之凶宅，造成系爭房屋交易價值減損。上訴
    人依系爭租約約定，應以善良管理人之注意，保管系爭房屋
    ，因其過失致房屋毀損，應負損害賠償之責，該損害除實體
    價值減損外，亦應包括交易價值之減損。而系爭房屋經鑑定
    後認交易價格因乙○○於其內自殺而貶損新臺幣（下同）75萬
    1,980元。爰依民法第184條第1項後段、類推適用民法第433
    條規定及系爭租約法律關係，求為命上訴人應給付被上訴人
    75萬1,980元，及自起訴狀繕本送達翌日即109年10月16日起
    至清償日止，按週年利率5%計算之利息（被上訴人於原審係
    聲明請求上訴人或乙○○之繼承人丙○○於繼承乙○○之遺產範圍
    內應給付75萬1,980元本息，原審判命上訴人應如數給付，
    並與丙○○於繼承乙○○之遺產範圍內負不真正連帶責任。上訴
    人就其敗訴部分聲明不服，提起上訴，並聲明請求被上訴人
    返還因假執行給付之金額；丙○○對其敗訴部分未聲明不服，
    該部分業已確定）。並答辯聲明：上訴駁回。
二、上訴人則以：民法第433條規定限於租屋時出租人所不知將
    使用房屋之人，系爭租約固記載伊為承租人，然被上訴人於
    伊承租系爭房屋時，即已知悉系爭房屋係供乙○○及伊共同居
    住使用，伊亦要求准許乙○○與其子甲○○遷徙戶籍至系爭房屋
    ，並經被上訴人允許。嗣伊遷出系爭房屋而要求更改系爭房
    屋之承租人為乙○○，亦經被上訴人同意，是被上訴人自始明
    知乙○○為系爭房屋之實際承租人，乙○○即非民法第433條所
    稱承租人之同居人或因承租人允許為租賃物之使用、收益之
    第三人，伊自無庸依該條規定為乙○○代負損害賠償責任。又
    自殺行為乃極端終結生命之方式，乙○○單純求死之自殺行為
    ，難認有背於善良風俗，且無從認為乙○○有以此對系爭房屋
    減損價值之故意，則乙○○依法無須負賠償責任，伊即無依民
    法第433條負賠償責任之餘地。再者，乙○○係於伊遷離後自
    殺，斯時被上訴人明知系爭房屋僅乙○○與甲○○居住，伊非乙
    ○○之監護人，對其並無監督義務，無從預料乙○○竟有自殺之
    舉，被上訴人未舉證證明伊有何未盡注意之處。另乙○○之自
    殺行為並未造成系爭房屋有任何物理上之變化，僅造成交易
    價值之減損，與毀損或滅失不符，屬純粹經濟上損失，即無
    民法第432條、第433條規定之適用，且承租人多為經濟上弱
    勢，並非出租人所受之意外損害，均應由承租人負賠償責任
    ，是民法第432條、第433條規定並無法律漏洞存在，依法理
    無類推適用之餘地等語，資為抗辯。並上訴聲明：（一）原
    判決不利於上訴人部分廢棄。（二）上開廢棄部分，被上訴
    人在第一審之訴及假執行之聲請均駁回。上訴人另就原判決
    所為假執行宣告部分，其因假執行所為之給付，依民事訴訟
    法第395條第2項規定，求為命被上訴人返還。並聲明：如主
    文第三項所示。
三、兩造不爭執事項（見本院卷第189、190頁）：
  ㈠系爭房屋之登記名義人為受告知人傅瑾，被上訴人為實質所
    有權人。
  ㈡兩造於108年9月25日簽訂系爭租約，約定房屋所在地為基隆
    市○○區○○街201號9樓（即系爭房屋），租賃期間自108年10
    月1日起至109年9月30日止（見原審卷第25頁）。
  ㈢甲○○為乙○○之子，上訴人與乙○○為男女朋友關係，三人於109
    年4月30日以前一起居住在系爭房屋。
  ㈣上訴人於109年5月1日以LINE通知被上訴人其已搬離系爭房屋
    (見原審卷第93頁)。
  ㈤系爭房屋之房租均係由上訴人之帳戶支付予被上訴人（見原
    審卷第151至157頁）
  ㈥乙○○於109年5月19日在系爭房屋內燒炭自殺死亡，系爭房屋
    成為俗稱之凶宅。
四、茲就兩造之爭點及本院之判斷，分述如下：
  ㈠被上訴人為系爭房屋之承租人，乙○○僅為被上訴人之同居人
    或允許為系爭房屋使用、收益之第三人：
　⒈被上訴人主張系爭租約之承租人僅上訴人一人，且未變更為
    乙○○等語。上訴人辯稱乙○○為系爭房屋之實際承租人，其僅
    是「替」乙○○簽訂系爭租約等語。
　⒉查系爭租約之承租人欄僅列上訴人一人，且僅由上訴人於「
    承租人」處簽名，及約定每月租金9,500元等情，有系爭租
    約書可證（見原審卷第25、26頁），可見系爭租約實際上係
    由兩造達成合意所簽立。又甲○○為乙○○之子，上訴人與乙○○
    為男女朋友關係，三人於109年4月30日以前一起居住在系爭
    房屋乙情，為兩造所不爭執（見不爭執事項㈢），堪認承租
    系爭房屋之目的是供上訴人與乙○○及其子共同居住使用，而
    據上訴人所提108年9月25日簽訂系爭租約前之108年9月18日
    其與乙○○討論要由何人與出租人簽立租約之LINE通訊紀錄，
    顯示乙○○最後稱「那就直接簽你的就好了」等語（見本院卷
    第47頁），以及上訴人於108年9月23日向被上訴人確認表示
    「那就我自己跟你簽就OK了」等語（見本院卷第51頁），足
    認乙○○並無成為系爭租約之承租人之意思，被上訴人亦無與
    乙○○簽立系爭租約之意思，自無上訴人「替」乙○○與被上訴
    人簽約之情事。再者，系爭房屋之每月租金9,500元均係由
    上訴人之帳戶支付予被上訴人乙情，為兩造所不爭執（見不
    爭執事項㈤），復有被上訴人之基隆第一信用合作社存款存
    摺影本與活期交易明細查詢可佐（見原審卷第151至157頁）
    ，益證僅上訴人為系爭租約之承租人。上訴人雖提出其與乙
    ○○之LINE通訊紀錄，顯示乙○○曾向上訴人稱「看怎樣，我在
    叫二姐準備押金，你在去拿」「趕快用一用要慢慢搬了」；
    上訴人回覆「嗯」等語（見本院卷第57頁），而據以辯稱系
    爭房屋之押金係由乙○○所支付，乙○○為實質承租人云云，然
    關於押金或保證金之約定係記載在系爭租約第2條第2項（見
    原審卷第25頁），亦即關於系爭租約之押金亦屬兩造間之合
    意，乙○○仍非該契約當事人，即使上訴人交付予被上訴人之
    租金係來自於乙○○，僅是上訴人與乙○○之內部關係，不影響
    系爭租約之契約當事人為兩造，是上訴人前開所辯，難認可
    取。此外，據被上訴人所提其與LINE通話記錄，顯示上訴人
    於109年5月1日向上訴人表示「房東不好意思，若是我想改
    租賃人的名字，可以嗎？」「我搬走了，現在剩他跟小孩在
    住」；被上訴人回答「了解，方便明天再打電話給您嗎？」
    等語，嗣後被上訴人聯繫上訴人，並多次詢問「換約的事情
    進展的如何了呢？」，上訴人未接聽或回覆，直到109年5月
    15日，上訴人回覆「我這幾天再跟您聯絡，謝謝！」，接著
    ，上訴人於109年5月19日向被上訴人抱歉乙○○自殺事件等情
    （見本院卷第207至209頁），因此，堪認兩造並未達成變更
    承租人之合意，上訴人仍是系爭租約之承租人。
　⒊綜上，上訴人為系爭房屋之承租人，乙○○僅為上訴人之同居
    人或允許為系爭房屋使用、收益之第三人乙節，洵堪認定。
    　
  ㈡被上訴人依民法第184條第1項後段、類推適用民法第433條規
    定及系爭租約法律關係，請求上訴人賠償其因乙○○自殺所受
    之房屋價值減損75萬1,980元，為無理由：
  ⒈查系爭租約第5條約定：「乙方（即上訴人）應以善良管理人
    之注意使用房屋，除因天災地變等不可抗拒之情形外，因乙
    方之過失致房屋毀損，應負損害賠償之責。房屋因自然之損
    壞有修繕必要時，由甲方（即被上訴人）負責修理。」（見
    原審卷第25頁），又按「承租人應以善良管理人之注意，保
    管租賃物，租賃物有生產力者，並應保持其生產力。承租人
    違反前項義務，致租賃物毀損、滅失者，負損害賠償責任。
    但依約定之方法或依物之性質而定之方法為使用、收益，致
    有變更或毀損者，不在此限。」，民法第432條定有明文。
    是前揭系爭租約約定或民法第432條規定之規範意旨，係指
    承租人即上訴人自己違反租賃物即系爭房屋之保管義務致租
    賃物毀損滅失時，應對出租人即被上訴人負損害賠償責任，
    性質上屬於一種「為自己行為負責」之契約責任。而本件自
    殺者乙○○係上訴人允許使用系爭房屋之同居人或第三人，非
    承租人即上訴人本人，是上訴人應否負契約責任之規範依據
    ，即非系爭租約第5條約定，亦非民法第432條規定，合先敘
    明。
　⒉按「故意以背於善良風俗之方法，加損害於他人者亦同。」
    ，民法第184條第1項後段定有明文。查被上訴人並未舉證證
    明上訴人事前即知悉乙○○會在系爭房屋內自殺，而故意以乙
    ○○自殺事件致使系爭房屋受有損害等情，因此，被上訴人主
    張上訴人應依民法第184條第1項後段規定賠償其因系爭房屋
    交易價值減損所受之損害云云，即非有據。　
　⒊按「因承租人之同居人或因承租人允許為租賃物之使用、收
    益之第三人應負責之事由，致租賃物毀損、滅失者，承租人
    負損害賠償責任。」，民法第433條定有明文，而所謂「毀
    損、滅失」，係指租賃物之物理上毀損滅失或功能損壞而言
    ，至該同居人或第三人之行為，並未致租賃物毀損、滅失，
    僅造成交易價值之減損，乃屬出租人之純粹經濟上損失，即
    無民法第433條規定之適用（最高法院110年度台上字第2499
    號判決要旨參照）。次按物被毀損時，被害人除得請求修補
    或賠償修復費用，以填補技術性貶值之損失，而回復物之物
    理性原狀外，就其物因毀損所減少之交易價值，亦得請求賠
    償，以填補交易性貶值之損失，而回復物之價值性原狀。此
    與於房屋內自殺死亡，房屋本身未遭受物理性變化，所有權
    未受侵害，僅該房屋成為「凶宅」，而減損經濟價值之情形
    ，並不相同（最高法院110年度台上字第2419號判決要旨參
    照）。
　⒋查系爭房屋並不因乙○○之自殺行為，受到外觀形體之毀損或
    實體之破壞，或是使用功能之減損或喪失，申言之，該自殺
    行為並未造成系爭房屋本身發生任何物理性變化，亦不影響
    所有權人即被上訴人占有系爭房屋或依其目的而使用，亦即
    被上訴人之所有權權能之行使並未受到任何限制，因此，系
    爭房屋之所有權並未受到侵害，揆諸前揭規定，即無民法第
    433條規定之適用。
  ⒌被上訴人主張本件應類推適用民法第433條規定，由上訴人就
    系爭房屋因乙○○自殺所致價值減損負損害賠償責任云云。惟
    按「凶宅」僅屬於個人主觀面及心理面之範疇，且因人、因
    時、因宗教信仰等不同而有異，亦可藉由時間經過、記憶淡
    忘或宗教儀式去除該不安之心理，是房屋內發生非自然死亡
    事件，與房屋之使用及價值並無必然關係。原審囑託台住不
    動產估價師事務所鑑定結果，雖認系爭房屋因乙○○自殺事件
    導致價格減損75萬1,980元，有該不動產估價報告書附卷可
    憑（見該報告書第71頁），然被上訴人並未舉證證明其確實
    實際上已受有該交易價值減損之損害，揆諸前開說明，尚難
    認該損害業已發生。且民法第432條、第433條所定承租人之
    保管義務，僅以保持租賃物物理上完好狀態而無毀損、滅失
    為已足，亦即維護租賃物之用益價值，已如前述，而租賃物
    之經濟價值是否減損，其影響成因多元，且態樣不一，保持
    租賃物之經濟價值尚非承租人所應負保管義務範疇，核與民
    法第433條所定之性質不相類似，若逕為類推適用，增加經
    濟弱勢之承租人之保管義務，難謂符合平等、公平原則。是
    將民法第433條規定涵攝範圍擴及租賃物經濟價值之維持，
    應非該條規定之規範意旨所及，即難認民法第433條規定有
    此法律漏洞之存在，自無類推適用之餘地。因此，被上訴人
    主張本件應類推適用民法第433條規定課上訴人賠償其價值
    減損金額義務，亦無可取。
  ㈢上訴人請求被上訴人返還因原判決假執行所為之給付8萬3,49
    6元，應屬有據：　
  ⒈按「假執行之宣告，因就本案判決或該宣告有廢棄或變更之
    判決，自該判決宣示時起，於其廢棄或變更之範圍內，失其
    效力；法院廢棄或變更宣告假執行之本案判決者，應依被告
    之聲明，將其因假執行或因免假執行所為給付及所受損害，
    於判決內命原告返還及賠償，被告未聲明者，應告以得為聲
    明。」，民事訴訟法第395條第1項、第2項定有明文。
  ⒉承上所述，被上訴人依民法第184條第1項後段、類推適用民
    法第433條規定及系爭租約法律關係，請求上訴人給付75萬1
    ,980元本息，並無可採，則原判決所命上訴人之給付部分，
    自無可維持，應予廢棄，其假執行之宣告，亦失其效力。又
    被上訴人持原判決宣告假執行部分，已向臺灣基隆地方法院
    聲請強制執行，經該法院以110年度司執字第14398號受理，
    被上訴人並已因原判決假執行而受領上訴人已為之給付8萬3
    ,496元等情，為兩造所不爭執（見本院卷第260、327、328
    頁），從而，上訴人依民事訴訟法第395條第2項規定，請求
    被上訴人返還上開款項，即屬有據，應予准許。 
五、綜上所述，被上訴人依民法第184條第1項後段、類推適用民
    法第433條規定及系爭租約法律關係，請求上訴人應給付被
    上訴人75萬1,980元，及自起訴狀繕本送達翌日即109年10月
    16日起至清償日止，按週年利率5%計算之利息部分，為無理
    由，不應准許。原審判命上訴人給付75萬1,980元，及與乙○
    ○之繼承人丙○○負不真正連帶責任，並附條件為假執行及免
    為假執行之宣告，自有未洽。上訴意旨指摘原判決此部分不
    當，求予廢棄改判，為有理由，應由本院予以廢棄，改判如
    主文第二項所示。另上訴人依民事訴訟法第395條第2項規定
    ，請求被上訴人返還因原判決假執行已為之給付8萬3,496元
    ，亦屬有據，應併予准許。
六、本件事證已臻明確，兩造其餘之攻擊或防禦方法及所用之證
    據，經本院斟酌後，認為均不足以影響本判決之結果，爰不
    逐一論列，併此敘明。
七、據上論結，本件上訴人之上訴及請求返還因假執行所為給付
    ，均為有理由，爰判決如主文。
中　　華　　民　　國　　111 　年　　1 　　月　　18　　日
                  民事第八庭    
                        審判長法  官   李媛媛
                              法  官   胡芷瑜
                              法  官   賴秀蘭
正本係照原本作成。
不得上訴。
中　　華　　民　　國　　111 　年　　1 　　月　　19　　日

                              書記官   林淑貞